臺灣高等法院臺南分院刑事判決
上　訴　人　臺灣臺南地方法院檢察署檢察官
被　　　告　己○○
被　　　告　辛○○
被　　　告　戊○○
被　　　告　甲○○
被　　　告　丙○○
被　　　告　庚○○即楊豐誠
上列上訴人因被告妨害自由等案件，不服臺灣台南地方法院93年
度訴字第370號中華民國94年2月3日第一審判決（起訴案號：臺
灣台南地方法院檢察署92年度偵字第7549號），提起上訴，本院
判決如下：
    主  文
上訴駁回。
    理  由
一、公訴意旨略以：被告辛○○之父謝安南因積欠告訴人丁○債
    務，被告辛○○即邀被告己○○出面處理謝安南與告訴人間
    之債務糾紛，詎被告己○○竟與被告辛○○、甲○○、丙○○、庚○○、戊○○等六人，共同基於犯意聯絡，於民國（
    下同）九十一年十二月二十日凌晨一時許，藉清償債務為由
    ，邀告訴人丁○及受告訴人丁○之託幫忙處理前開債務糾紛
    之乙○○二人攜帶本票原本，至臺南市○區○○路二段二七
    一號「我孫子餐廳」內談判；俟乙○○及丁○抵達餐廳地下
    室後，隨即由被告甲○○、丙○○、庚○○、戊○○四人輪
    流坐於樓梯口，限制乙○○及丁○之行動自由，被告己○○
    並限令二人不得隨意走動，席間因未能達成協議，乙○○欲
    取回放置於桌上之本票原本，己○○即加以制止並拍桌向乙○○及丁○恐嚇稱：「現在你們這樣，乾脆我叫兩個手下用
    槍押你出去打，甚至打死丟在山上也沒人知道」等語。甲○○、丙○○、庚○○、戊○○並順勢趨前至乙○○及丁○身
    旁，雙手握拳作欲毆打狀，致乙○○及丁○二人心生畏懼；
    未久，有二名自稱嘉義縣調查站人員、姓名年籍不詳之男子
    持外型類似槍枝之不明物及手銬入內，以臨檢名義向丁○稱
    工廠有逃漏稅，並涉嫌擄人勒贖，須查帳及調查，如雙方債
    務有談妥就算了等語，而強行取走雙方商談之債務支票原本
    十餘張合計面額達新臺幣（下同）一百五十餘萬元及臺灣嘉
    義地方法院民事判決書等資料後離去，事後乙○○及丁○因
    恐遭不測，趁被告己○○等六人不注意之際，匆忙逃離現場
    ，並旋即報警，因認被告等人均涉犯刑法第三百零二條第一
    項妨害自由及第三百零五條恐嚇罪嫌云云。
二、公訴人認為被告等人涉有上開罪嫌，無非是以告訴人丁○之
    指訴、證人乙○○之證述，證人即「我孫子餐廳」服務生張
    家彰於警詢之證詞、及被告己○○、戊○○所使用行動電話
    通聯紀錄為憑。
三、訊據被告辛○○、己○○、戊○○、甲○○、丙○○、庚○○等六人固不否認於右述時間、地點，與乙○○及丁○二人
    同在「我孫子餐廳」內談判處理債務之事實，惟均堅詞否認
    有何妨害自由及恐嚇之犯行。被告辛○○辯稱：「當日乙○○先到餐廳，但因不想外人介入債務，因此要求丁○到場，
    約二小時後，丁○才到場，並未恐嚇丁○，亦未控制丁○行
    動自由」、「我請我表弟己○○協助處理我父親的債務問題
    」各等語。被告己○○辯稱：「當日受堂哥辛○○之委託，
    與乙○○至餐廳談債務處理之事，一開始丁○沒有到，丁○
    是後來才到，談判過程既未恐嚇告訴人，亦未指示其他被告
    妨害告訴人人身自由」云云。被告戊○○辯稱：「當天是因
    己○○通知而送檳榔前往，並未在餐廳內阻攔丁○或乙○○
    」等語。被告甲○○辯稱：「當晚邀友人前往該處吃飯，並
    未與其他人擋在樓梯阻礙丁○」等情。被告丙○○辯稱：「
    當晚是去吃飯，並未參與恐嚇及妨害自由」等語。被告庚○○辯稱：「當晚是去吃飯，並未參與恐嚇及妨害自由」等語
    。
四、按犯罪事實應依證據認定之，無證據不得認定其犯罪事實，
    刑事訴訟法第一百五十四條第二項定有明文。所謂犯罪事實
    之證據，係指足以認定被告確有犯罪行為之積極證據而言，
    該項證據且須適合被告犯罪事實之認定，始得採為斷罪資料
    （最高法院二十九年上字第三一０五號、五十三年台上字第
    二七五０判例參照）。又告訴人之指訴，須無瑕疵可指，且
    就其他方面調查，又與事實相符，始足採為認定犯罪事實之
    憑證。苟積極證據不足證明犯罪事實，被告之抗辯或反證縱
    屬虛偽，仍不能資為應予採信之理由，而應為被告有利之認
    定（最高法院七十年台上字第三八一號、三十年上字第四八
    二、八一六號判例參照）。事實之認定，應憑證據，如未能
    發現確實之證據，或證據不足以證明，自不能以推測或擬制
    之方法以為裁判基礎；再犯罪事實所憑之證據，無論係直接
    證據或間接證據，其為訴訟上之證明，須於一般人均不致有
    所懷疑而得確信為真實之程度，始得據為有罪之認定，倘其
    證明尚未達此程度而尚有合理之懷疑存在時，本諸無罪推定
    原則，自應為被告無罪之諭知；又被告否認犯罪事實所持辯
    解縱使不能成立，除非有確實證據足以證明對於被告犯罪已
    無合理之懷疑外，不能遽為有罪之認定；刑事訴訟法規定被
    告有緘默權，被告基於不自證己罪原則，既無供述之義務，
    亦不負自證清白之責任，不能因被告未能提出證據資料證明
    其無罪，或對於被訴之犯罪事實不置可否，即認定其有罪，
    （最高法院九十二年台上字第二五七○號判決參照）。故被
    告否認犯罪事實所持之辯解縱使不能成立，如無積極證據足
    以證明其犯罪行為，自不能以推測或擬制之方法以為裁判之
    基礎，此即為無罪推定原則之宗旨所在。為貫徹此原則，檢
    察官對於被告之犯罪事實，應負實質舉證責任。刑事訴訟法
    修正後第一百六十一條第一項規定「檢察官就被告犯罪事實
    ，應負舉證責任，並指出證明之方法」，明訂檢察官舉證責
    任之內涵，除應盡「提出證據」之形式舉證責任外，尚應「
    指出其證明之方法」，用以說服法院，使法官「確信」被告
    犯罪構成事實之存在。此「指出其證明之方法」，應包括指
    出調查之途徑，與待證事實之關聯及證據之證明力等事項，
    最高法院九十一年度第四次刑事庭會議亦明揭其旨。
五、經查：
（一）、本件之爭點：按本件被告等人均不爭執於公訴人所指之
        時、地與告訴人丁○、乙○○同處「我孫子餐廳」，及
        被告辛○○與己○○當日確係為處理丁○與謝安南間之
        債務之事實，而謝安南確實積欠告訴人二百三十餘萬元
        債務，亦有臺灣嘉義地方法院八十九年度訴字第八九六
        號民事判決書一紙（參見原審卷第七二頁），堪認被告
        等人確於右述時地與告訴人商談處理債務一情，應可認
        定。從而，本件之爭點應為１、被告甲○○、翁土傑、
        戊○○及庚○○有無輪流坐於餐廳地下室樓梯口，限制
        告訴人之行動自由？己○○有無限令丁○、乙○○不得
        隨意走動？２、被告等人有無以言語或其他行為恐嚇告
        訴人？
（二）、公訴人所提事證尚不足使本院確信被告等人有妨害自由
        及恐嚇之犯罪事實，茲分敘如下：
    １、證人張家彰之證言足為對被告等有利之認定：
    (1)、證人張家彰於警詢中證稱：查證人張家彰於警詢時，就
        當日凌晨零時十五分許，至餐廳地下室，後於凌晨一時
        許，有二名男子帶女子進入店內，見有人自地下室上來
        後，才下樓至地下室，後來該二名男子自地下室上來後
        即離開，帳單是由同行女子付清等情（見警卷第六五頁
        至第六六頁）。於檢察官偵查時證稱：案發時擔任「我
        孫子餐廳」服務生，被告等人當日並無限制其他客人到
        地下室，及後來看到二名男子進入餐廳，先在一樓點餐
        並付帳，約半小時後再到地下室，至地下室約十至二十
        分鐘後即離開等情（見偵查卷第二四頁至第二五頁）。
        原審法院經辯護人聲請對證人張家彰交互詰問，證人張
        家彰於原審審理時，就當日的工作時間為凌晨零時至上
        午八時，負責送菜至地下室，被告六人確實有於當日至
        餐廳內用餐，丁○與乙○○到餐廳後就直接至地下室，
        也有看到二位男客本來在一樓用餐，後來該二人離開後
        ，丁○即自地下室走上樓，並未奔跑，臉上並無異狀後
        直接離開餐廳，在被告六人與告訴人丁○、乙○○等八
        人同在地下室用餐期間，分坐二桌，情狀類似朋友聊天
        ，並未聽到任何爭吵聲音，亦未看到被告等人恐嚇告訴
        人丁○、乙○○，亦未發現特殊異狀，更無任何人坐在
        地下室與一樓間的樓梯口或作監視狀等情節，具結證述
        綦詳（見原審九十四年一月二十日審理筆錄）。
    (2)、審酌證人張家彰於案發當日，確實在「我孫子餐廳」內
        擔任服務生工作，並負責地下室送菜，有機會觀察告訴
        人、被告間之互動，且與告訴人、被告間均無任何仇恨
        關係，並無出於誣陷或偏坦任何一方之必要，其證詞應
        係出於真實，可資採信。而參酌證人張家彰歷次證詞內
        容，證人張家彰於右述期間內，不僅未發現被告等人恐
        嚇或妨害乙○○及告訴人丁○行動自由，更未見有何異
        狀，告訴人離開時之步伐、神情均與常人無異，認為依
        其證述內容，足認被告等人與乙○○及告訴人丁○相處
        談判債務時，並未發生爭執之聲響或行為，且告訴人離
        開餐廳時，其表情依舊、步伐如常，亦無任何遭人恐嚇
        或妨害自由之特殊驚嚇反應或舉止，顯與告訴人供述遭
        多人控制行動、恐嚇之過程不符，是依證人張家彰供述
        內容，無法證明公訴人起訴之犯罪事實為真實，由上說
        明，自應為被告有利之認定。
    ２、告訴人丁○之指訴不足以證明被告等人有妨害自由及恐
        嚇之犯行：
    (1)、原審依辯護人之聲請對告訴人丁○為交互詰問，證人即
        告訴人丁○於原審審理時，就當日因乙○○提到己○○
        要還錢，而與乙○○約定於凌晨一時許，同至前開餐廳
        ，席間因不同意辛○○提議以十萬元換一百五十萬債權
        ，己○○就拍桌，隔壁桌的四人（指其他被告甲○○、
        丙○○、庚○○、戊○○）也站起，握拳作勢要打人，
        並說要將其帶到山上埋掉，後因有二名自稱調查員至餐
        廳搶走謝安南所簽發支票，因被告等人未能在樓梯間攔
        截，而衝上樓逃離等情節，具結證稱在卷，惟無法當庭
        指認在樓梯口攔阻之人是被告中何人？（見原審九十四
        年一月二十日審理筆錄）。於本院準備程序時指稱：「
        拿走支票的兩個人拿槍帶手銬，他們說是情治人員、調
        查站人員」、「不是被告他們，是另外的兩個人」等語
        。
    (2)、觀之告訴人於警詢、調查局及檢察官偵查時指訴之內容
        （見警卷第三頁至第八頁，第十二頁至第十六頁；偵查
        卷第二一頁至二五頁，第一百十頁至第一百十一頁），
        核對其於原審及本院之證詞內容，前後指訴情節大致相
        符，惟其於警詢中表示遭被告辛○○及己○○以外之四
        名被告攔阻於地下室樓梯口，且告訴人指稱當時地下室
        受被告等人控制，並無其他客人得以自由出入等情節，
        然為何有另外兩個自稱調查站人員自由進出？若其等真
        遭辛○○及己○○以外之其他四名被告攔阻、控制，印
        象應相當深刻，然於原審及本院指訴時竟無法明確指出
        攔阻之人是否即是到庭之被告戊○○、甲○○、丙○○
        及庚○○等人，是其指訴是否確實出於真實，即有疑問
        。再者，告訴人之指訴內容亦與證人即餐廳服務生張家
        彰證述內容不符，已如前述，本院認為告訴人之證詞及
        指訴，尚無法直接資為認定被告恐嚇及妨害自由之依據
        。
    ３、證人乙○○之證詞不足為被告等人不利之認定：證人乙○○即告訴人委託出面代為處理債務糾紛之人，其於法
        務部調查局嘉義市調查站所為陳述固與告訴人丁○於該
        調查站供述相符（見警卷第三九頁至第四五頁），檢察
        官偵查時則供述當時在地下室會談、何時離開餐廳、及
        攜帶支票前往談判等情節（見檢察官偵查卷第二二頁、
        二四頁、二五頁，三二頁）。於本院準備程序中仍為大
        致相同之陳述，惟本院認為證人乙○○既是告訴人委由
        出面代為處理債務糾紛，其與告訴人供述內容不免相互
        配合，關於本案構成要件之事實，告訴人之指訴又有明
        顯瑕疵，本院認為證人張家彰供述內容較為可信。因此
        本院認為證人乙○○之證言與告訴人指訴，仍不足採為
        對被告不利之認定。
    ４、至被告己○○所有之0000000000號、及戊○○所有0000000000號之行動電話曾於九十一
        年十二月十九日、二十日有雙向通聯紀錄（見警卷第一
        三七頁至一四一頁），固有與被告庚○○、甲○○等人
        多次通話紀錄，惟此充其量僅能證明被告等人間交情匪
        淺，往來頻繁之朋友關係，尚未能直接因此電話之通聯
        紀錄，而認定被告等人間有為任何恐嚇或妨害自由犯行
        計劃之犯意聯絡，因認此部分亦不足資為被告不利之認
        定。
六、綜上所述，公訴人所舉證據並不足以證明被告等人有恐嚇及
    妨害自由之行為，亦無法為一般人均不致有所懷疑，而得確
    信為真實之程度，自難僅以告訴人有瑕疵之指述，遽認被告
    等人之犯行。此外，復查無其他積極事證足認被告等人有公
    訴人所指之犯行，自不能以推測或擬制之方法，以為裁判之
    基礎，而為不利被告之認定，揆諸前揭判例意旨及說明，依
    「罪證有疑，利於被告」之法則，本件不能證明被告等人犯
    罪，因此原審以不能證明被告犯罪而諭知無罪之判決，於法
    並無不合，檢察官上訴意旨，仍執前詞，就原判決已詳細說
    明之論據，任意指摘為不當，並無可取，非有理由，應予駁
    回。
據上論結，應依刑事訴訟法第368條，判決如主文。
本案經檢察官王碧霞到庭執行職務。
中　　華　　民　　國　　94　　年　　6 　　月　　16　　日
                  刑事第四庭    審判長法　官  鄭文肅
                                      法　官  陳珍如
                                      法　官  林勝木
以上正本證明與原本無異。
檢察官如不服本判決應於收受本判決後十日內向本院提出上訴書
，其未敘述上訴理由者並得於提起上訴後十日內向本院補提理由
書。
　　　　　　　　　　　　　　　　　　　書記官  吳秋賢
中　　華　　民　　國　　94　　年　　6 　　月　　17　　日
